【裁判字號】    98,台上,267
【裁判日期】    980115
【裁判案由】    貪污等罪
【裁判全文】
最高法院刑事判決              九十八年度台上字第二六七號
上  訴  人  台灣高等法院台南分院檢察署檢察官
上  訴  人
即  被  告  甲○○
選任辯護人  蔡文斌律師
            王建強律師
            李育禹律師
上  訴  人
即  被  告  丁○○
選任辯護人  陳浩華律師
上  訴  人
即  被  告  癸○○
被      告  乙○○
            丙○○
            戊○○
            己○○
            庚○○
            壬○○
            辛○○
上列上訴人等因被告等貪污等罪案件，不服台灣高等法院台南分
院中華民國九十七年九月九日第二審判決（九十五年度上訴字第
七三六號、九十七年度上訴字第二二二號，起訴案號：台灣雲林
地方法院檢察署九十四年度發查偵字第一一三號），提起上訴，
本院判決如下：
    主  文
原判決關於丁○○、甲○○、癸○○、丙○○、乙○○、己○○
、庚○○、壬○○、戊○○部分撤銷，發回台灣高等法院台南分
院。
其他上訴駁回。
    理  由
一、撤銷（即丁○○、甲○○、癸○○、丙○○、乙○○、己○
○、庚○○、壬○○、戊○○）部分：
本件原判決認定上訴人即被告丁○○、甲○○、癸○○及被告丙
○○、乙○○有其事實欄所載之犯行，因而撤銷第一審科刑判決
，改判仍依行為時連續犯及牽連犯規定，從一重論丁○○共同連
續依據法令從事公務之人員，竊取公有財物罪；甲○○、癸○○
共同連續與依據法令從事公務之人員，竊取公有財物罪；丁○○
處有期徒刑拾壹年，甲○○（累犯），處有期徒刑拾壹年，癸○
○處有期徒刑拾年陸月，並均為相關從刑之宣告；丙○○、乙○
○連續結夥三人以上竊盜罪，丙○○（累犯）處有期徒刑壹年肆
月，減為有期徒刑捌月；乙○○處有期徒刑壹年貳月，減為有期
徒刑柒月。另以公訴意旨認被告己○○涉犯貪污治罪條例第四條
第一項第一款竊取公有財物、同條例第四條第一項第三款經辦公
用工程收取回扣、同條項第五款對於違背職務之行為收受賄賂、
同條例第六條第一項第四款對於主管或監督之事務圖利、刑法第
一百三十二條第一項洩漏國防以外應秘密之消息罪嫌；被告庚○
○涉犯貪污治罪條例第四條第一項第一款、刑法第三十條第一項
幫助竊取公有財物罪嫌；被告壬○○涉犯貪污治罪條例第四條第
一項第一款、刑法第三十條第一項幫助竊取公有財物、貪污治罪
條例第六條第一項第四款對於主管或監督之事務圖利、刑法第一
百三十二條第一項洩漏國防以外應秘密之消息罪嫌；被告戊○○
涉犯貪污治罪條例第四條第一項第一款竊取公有財物、刑法第二
百十六條、第二百十五條行使業務登載不實文書罪嫌。但經原審
調查證據之結果，認尚乏積極證據足以證明己○○、庚○○、壬
○○、戊○○涉犯該等罪嫌，因而維持第一審無罪判決，駁回檢
察官在第二審關於該等部分之上訴；固非無見。
惟查：（一）、貪污治罪條例第六條第一項第四款之圖利罪，係
關係於公務員職務上圖利之概括規定，必其圖利行為不合於其他
條文特別規定者，始有該條款之適用。若其圖利行為，合於其他
條件之特別規定，即應依該特定條文論擬，不得適用圖利法條。
原判決以丁○○為依據法令從事公務之人員，職司雲林縣台西鄉
公所（下稱台西鄉公所）建設課職務，利用其經辦抽砂疏浚工程
之機會，介入國有海砂之盜採，認其所為係犯貪污治罪條例第四
條第一項第一款之竊取公有財物罪（見原判決第六十頁（一）（
1））；又以丁○○，對於主管之事務，違法決標予借牌廠商、
藉此圖利甲○○、癸○○等人得以借牌標得疏浚工程之監造業務
，認其所為除犯政府採購法第八十七條第五項前段借用他人名義
及證件投標罪外，亦犯貪污治罪條例第六條第一項第四款，對於
主管事務，明知違背法令，直接圖得他人不法利益，因而獲得利
益罪（見原判決第六十頁 （一）（2））。並認丁○○與甲○○
、癸○○共同違反政府採購法第八十七條第五項前段之罪，及違
法決標，裨益甲○○承攬疏濬工程之監造工作，以合法疏濬之名
掩護盜採國有海砂，製作不實監工日誌而行使不實文書各罪間，
有方法、結果之牽連關係，為牽連犯，應從一重之貪污治罪條例
第四條第一項第一款竊取公有財物罪處斷（見原判決第六十二頁
三（四））。惟丁○○圖利行為之目的，苟係與甲○○、癸○○
等人共同竊取公有財物，所為已合於貪污治罪條例第四條第一項
第一款竊取公有財物罪之特別規定，即應依該特定條文處斷，原
判決仍適用圖利法條，揆諸上開說明，適用法則即有可議。（二
）、有罪判決書理由之說明必須互相一致，方為合法。倘若理由
之說明不相一致，按諸刑事訴訟法第三百七十九條第十四款後段
規定，自屬判決理由矛盾之當然違背法令。原判決理由一則謂丁
○○所為係犯貪污治罪條例第四條第一項第一款之竊取公有財物
、同條例第六條第一項第四款，對於主管事務，明知違背法令，
直接圖得他人不法利益，因而獲得利益、政府採購法第八十七條
第五項前段借用他人名義及證件投標等罪，而未及刑法第二百十
六條、第二百十五條行使業務登載不實文書罪（見原判決第六十
頁（一）（1）（2））。卻又謂丁○○與甲○○、癸○○共同違
法決標，裨甲○○承攬疏濬工程之監造工作，以合法疏濬之名掩
護盜採國有海砂，製作不實監工日誌而行使不實文書各罪間，有
方法、結果之牽連關係等語（見原判決第六十二頁三（四））；
認丁○○與甲○○、癸○○亦共犯行使業務登載不實文書罪，理
由之說明前後不相一致，自有判決理由矛盾之違誤。（三）、刑
法於民國九十四年二月二日修正公布，九十五年七月一日施行，
修正後之刑法第十條第二項第一款前段所定「依法令服務於國家
、地方自治團體所屬機關而具有法定職務權限」之人員，即學理
上所稱之身分公務員。此類型之公務員，著重於其身分及所執行
之職務，祇須具有法定職務權限，為公務員職務範圍內所應為或
得為之事務，即應負有特別保護義務及服從義務，不論該項職務
是否為涉及公權力行使之公共事務，均屬之。而同條項第一款後
段所謂之授權公務員、第二款所稱之委託公務員類型，必須係從
事於公共事務，且與公權力之行使有關者，始足當之，至若僅受
公務機關私經濟行為之民事上委任，或其他民事契約所發生之私
法上權義關係，因所委任者並非機關權力範圍內之公務，受任之
人亦不因而享有公法上之權力，尚不能謂為受公務機關委託承辦
公務之人。即修正後刑法關於公務員概念之範圍，僅限縮於「與
公共事務及公權力之行使相關之人員」。又貪污治罪條例第二條
原規定「依據法令從事公務之人員，犯本條例之罪者，依本條例
處斷；其受公務機關委託承辦公務之人，犯本條例之罪者，亦同
。」亦於九十五年五月三十日配合刑法之修正而修正公布為「公
務員犯本條例之罪者，依本條例處斷。」同自九十五年七月一日
起施行，並與刑法採同一之公務員定義。原判決認定甲○○借廖
學達事務所之牌承攬疏濬工程監造工作，並親自以廖學達事務所
名義與台西鄉公所訂有委託設計監造契約書，台西鄉公所將工程
監造之公務委託廖學達事務所，由甲○○擔任實質為監造公務之
工作，應屬貪污治罪條例第二條後段，受公務機關委託承辦公務
之人（見原判決第六十頁）。惟甲○○以廖學達事務所名義與台
西鄉公所訂定委託設計監造契約，其法律性質並不具有公權力之
行使，僅受公務機關私經濟行為之民事上委任，核屬私經濟行為
，應係台西鄉公所私經濟行為之民事關係，甲○○非從事與委託
機關權限有關之公共事務之人，並不因而享有公務上之職權及權
利主體之身分，核與修正前貪污治罪條例第二條後段所指「受公
務機關委託承辦公務之人」或修正後刑法第十條第二項第二款所
定之「受國家、地方自治團體所屬機關依法委託，從事與委託機
關權限有關之公共事務者」有別，應無該條規定之適用。原判決
未就甲○○以廖學達土木技師事務所名義與台西鄉公所訂定委託
設計監造契約之性質為何，台西鄉公所與廖學達土木技師事務所
間究發生公法上之委任關係，抑僅為私經濟行為之民事上委任，
其設計及監造範圍是否為委託機關內之公務等與甲○○是否屬於
受公務機關委託承辦公務之人員攸關事項，詳予調查釐清，遽認
甲○○係受公務機關委託承辦公務之人云云，非無查證未盡及理
由欠備之可議。（四）、無罪之判決，依刑事訴訟法第三百零八
條之規定，應記載其理由，故對於被告被訴之事實及卷內對其有
利、不利之證據資料，應一律注意，詳為調查，以發現真實，再
綜合全案證據資料，本於經驗法則、論理法則以定其取捨，並將
取捨證據及得心證之理由於判決內詳為說明。如僅援引有利於被
告之證據而為被告有利之認定，對於不利之證據如何不足採取或
不足證明被告犯罪，均應逐一詳述其理由，否則即有判決不載理
由、審理職責未盡或違反前揭法則之當然違背法令。又審理事實
之法院，對於案內與待證事實有重要關係，而屬於依法應予調查
之證據，倘未依法調查或雖已調查而未調查明白，即與證據未經
調查無異，如率行判決，其判決當然為違背法令。關於己○○、
丁○○有無對於違背職務之行為共同收受賄賂及甲○○、癸○○
有無對於違背職務之行為共同交付賄賂乙節，丁○○於九十四年
五月十二日偵查中供稱：「我親自送文進去並對鄉長報告，說甲
○○都沒有依規定給資料，鄉長就跟我說『答應人家的事情要做
』」（見九十四年度發查偵字第一一三號卷（一）第二五七頁）
。復於九十四年六月六日在法務部調查局雲林縣調查站（下稱調
查站）及九十四年六月七日偵查中另供稱：己○○曾明白指示其
要在行政方面多與甲○○配合，也曾指示其答應人家的事要做到
，甲○○、癸○○二人確有向伊表示鄉長己○○收了新台幣（下
同）二百萬元回扣，以其僅擔任建設課長之職務，無權主導該疏
浚工程。癸○○說鄉長是每立方公尺海砂「分」二十元，以十萬
立方公尺計算共計二百萬元等語（見九十四年度發查偵字第一一
三號卷（三）第五四六、五四七頁及第五七四頁以下）。之後於
九十四年六月二十四日調查時、九十四年六月二十四日偵查中及
九十五年二月二十二日第一審審理時，均供述是其將一百二十萬
元轉交給己○○（見九十四年度發查偵字第一一三號卷（四）第
七三九、七四０、七四三至七四五頁、一審卷（十三）第一０二
至一三一頁）。雖丁○○就己○○先後二次收受賄款之情節，前
後供述不一，惟對於己○○確有收賄之主要事實均屬一致，所為
不利己○○及自己之指述，其中交付一百二十萬元予己○○之翌
日，即在己○○家中看到己○○清償台西鄉農會借款，經證人即
台西鄉農會丁培良於調查站詢問時證實，並有台西鄉農會交易明
細表、甲○○之測謊報告就其中問題(二)「渠不知道己○○有無收
取西進水門疏濬工程之回扣」，呈現情緒反應波動，研判有說謊
可參。原判決未究明己○○清償台西鄉農會借款之金錢來源，並
傳訊證人丁培良、丁淺到庭接受詰問，僅依丁○○就交付賄款方
式及經過之供述細節前後不一，即認其全部均為不可採信，而其
他不利於己○○之證據資料無法作為己○○收受賄賂之佐證，非
惟有違證據法則，並有調查未盡、理由不備之違背法令。（五）
、從犯之幫助他人犯罪，兼賅消極行為在內，即在他人實行犯罪
行為前，或實行中，有助成他人犯罪之意思，非僅以消極態度不
加阻止，而以犯罪構成要件以外之消極作為予正犯便利，使其易
於實行犯罪者，即屬之。依卷附九十二年十月三日宏鋼公司開工
報告書、九十二年十月二日宏鋼公司報告書、台西鄉新興海埔地
西進水門疏濬工程九十二年十一月十四日「工程會勘記錄」、庚
○○之供述筆錄、丁○○九十二年十一月二十日簽呈、台西鄉公
所92 年11月26日台鄉建字第20012413 號函、台西鄉公所92年12
月12日台鄉建字第092013258 號函、壬○○、甲○○、陳三鷹就
鄉長己○○召集討論工程結算之陳述、宏鋼公司92年12月15日之
工程竣工報告、台西鄉公所0930000674號函稿、台西鄉公所93年
2月11日0930001568 號函、壬○○偵查所供等證據資料，可見庚
○○及壬○○均知砂石未經監造人員會同相關單位驗收，不得運
離堆置場，而庚○○知悉九十二年十一月十四日工程會勘紀錄之
內容，卻對壬○○及丁○○呈請鄉長己○○函准宏鋼公司自九十
二年十二月一日恢復疏濬抽取海砂無反對意見而予核章；且庚○
○、壬○○亦明知九十二年十二月八日沒有完成外運前之收方會
測，根本不能外運海砂，更遑論進行竣工驗收、進行決算或結案
，卻仍在相關公文上核章，並無視宏鋼公司九十二年十二月十五
日工程竣工報告內容，非但不立刻追究包商違約擅自外運、監造
單位監造不實之責任，尚簽擬核派人員驗收，復未經審核，遽以
確認監造單位所提供實際疏浚土方數量，簽文催促監造單位儘速
檢送決算書以利結案，又催促承包商依其單方提供之數據繳納超
出合約數量一二０立方公尺之費用，使盜採之行為就地合法；另
壬○○坦承至少在九十二年十一月十四日會勘起已知悉承包商有
盜採或監造不實之情事，並知甲○○向宏鋼公司借牌承攬疏浚工
程，卻又讓甲○○借牌承攬監造工程，放任坐實甲○○等人承攬
疏濬抽取海砂兼及監造，喪失監造功能，自與常情有違。觀之壬
○○、丁○○於偵查中雖就九十二年十一月十四日會勘後，現場
堆置海砂數量之數據係由何人提供乙節，為相互歧異之陳述。惟
壬○○既已在九十二年十一月九日簽擬懷疑廠商如非監造不實，
即是超抽，並希會勘，提前辦理竣工，則其應知廠商已不具信賴
性；復於九十二年十一月十四日會勘紀錄上登載已經超出合約數
量，事後於簽呈上依據不具信賴性之廠商甲○○所提現場剩海砂
二四九七立方公尺之數據而登載，使甲○○等人順利盜取海砂。
則壬○○與庚○○有無以助成他人犯罪之意思，而放任、掩護癸
○○、甲○○等人盜採海砂之消極幫助或圖利犯行，非無探求之
餘地。原判決未審酌上情，遽以：庚○○非本件疏浚工程之承辦
人，亦非監辦人，復未曾到過施工現場，對於主辦人或承辦人簽
呈公文上，並未有特別簽辦意見，僅係單純核章而已，與幫助犯
必須提供精神上或物質上之助力要件不合；另無積極證據證明壬
○○有圖利及幫助竊取公有財物犯行，而為無罪之諭知，不惟理
由不備，並有查證未盡之違誤。（六）、有罪判決書之事實認定
與理由說明，應互相適合，方為合法。倘事實欄已有敘及，而理
由內未加說明，或記載不完備，是為理由不備，倘若事實認定與
理由說明，不相一致，或事實或理由欄內之記載，前後齟齬，或
認定之事實，與所採之證據資料不符，即屬判決理由矛盾之當然
違背法令，按諸刑事訴訟法第三百七十九條第十四款規定，均足
以構成撤銷之原因。查（1） 原判決事實認定自疏濬現場載運海
砂「係在九十二年十一月三日前」（見原判決第五十一頁第十一
至十八行）與理由說明「（自疏濬現場載運）時間均在九十二年
十一月之前」（見原判決第三十七頁第三行至三十八頁倒數第五
行），已未盡相符。且休工之期間（亦即九十二年十一月六日至
同年十一月三十日）雖不能運砂，但九十二年十一月三日既在同
年十一月六日會勘停工之前，此時（即十一月三日）第一次外運
是否業已結束，事實仍未臻明確，如何認定甲○○工作日誌十一
月三日所載係屬不實？又原判決既採證人（即在疏濬現場向癸○
○購買海砂之）姚水評於偵查中所證：從九十二年十月十三日至
九十二年十一月二日止，伊砂石行砂石車前往疏濬工程工地載運
海砂總計一一七六立方公尺；及王振吉於偵查中所證：自九十二
年九月間至九十二年十一月底，向綽號「阿忠」、「阿強」等土
頭購買每立方米單價一百三十至一百五十元不等等語（見原判決
第三十五頁第五至十一行、第二十一至二十三行），資為認定甲
○○盜採海砂及偽造監工日誌之證據。則九十二年十一月二日，
甚至同年十一月底前仍有海砂外運之情事，原判決認外運係於九
十二年十一月之前，理由即有矛盾。另原判決既認定九十二年十
月三日尚未開始抽砂，且該日至同月九日期間，尚無發生盜採情
事（見原判決第三十三頁第十三至十四行、第二十二至二十五行
），則九十二年九月間至同年十月九日間之海砂外運即非屬盜採
。然卻又依上開王振吉所證，將王振吉自九十二年九月間至十一
月底總共購買八０００立方公尺之海砂列入盜採數量之計算（見
原判決第三十五頁第二十一行至第三十六頁第四行），亦屬理由
矛盾。（2） 關於丁○○與甲○○、癸○○共同竊取公有財物之
部分，原判決理由欄援引甲○○、丁○○、楊朝安分別於調查站
、偵查中及第一審之供述，惟與事實認定「甲○○、癸○○並將
盜採計畫告知丁○○，邀其協助」等情（見原判決第六頁倒數第
十二行至第二行），不相適合，洵有認定事實與所採之證據資料
不符之理由矛盾。（3） 就原判決諭知戊○○無罪部分，戊○○
坦承於監工日誌上簽名，依甲○○於第一審訊問時供稱：現場是
戊○○所監造，監工日誌是伊根據戊○○回報所製作（見一審第
（十）卷筆錄（一）第一一二頁），復於審理時證陳：監工日誌
由戊○○口頭或打電話陳報，伊根據戊○○回報而記載，戊○○
前來跟伊說要學習工程時，阿強（癸○○）也在場，說自己人照
顧一下等語（見一審第（十二）卷筆錄（三）第一八四至一八九
頁），則戊○○似非僅單純擔任抽水或簽名，亦曾實際參與陳報
監工日誌內容之行為。原判決採甲○○偵查中及第一審另次審理
所為有利戊○○之證述（見原判決第一０八頁第十三至二十四行
），資為戊○○無罪之依據，卻置甲○○上開所為與戊○○利益
衝突之證言於不論，亦屬理由欠備。另檢察官九十五年五月十八
日上訴書提列下列事證：投標文件上載明係由戊○○擔任廠商聯
絡人，且甲○○亦證述聘請戊○○擔任現場監造人員，並向台西
鄉公所正式提報；己○○指示台西鄉公所壬○○、丁○○、陳三
鷹、謝福樹等人於九十二年十一月十四日至工地現場丈測時，戊
○○確係在現場協助丈量，且會勘紀錄上，監造單位亦由戊○○
親自簽名；依戊○○、丙○○、乙○○供述，足證戊○○確係在
施工現場，卻違反監造業務職責，協助宏鋼公司處理抽取海砂之
抽除水分工作，戊○○係配合癸○○、甲○○等人進行盜採海砂
之不法；調查站對丁○○住所執行搜索，查獲戊○○因向丁○○
借錢所開立之本票，戊○○與丁○○等亦有互相配合勾結盜採之
不法；甲○○證述，癸○○承攬本件疏濬工程案係由蕭聰結提供
資金，仲介姚水萍買砂之價金三十萬元係電匯至蕭聰結之弟蔡聰
居復華商業銀行斗六分行所開立之支票存款帳戶（帳號000000-0
）內；經查，甲○○確於九十二年十月八日將三十萬元電匯至蔡
聰居帳戶內，而癸○○用以向王水龍租賃漁塭之面額五十八萬元
、票號AC0000000 之支票，亦係以蔡聰居名義開立，並於九十二
年十月九日兌領，而戊○○則分別於九十二年九月一日提示兌領
以蔡聰居名義開立之支票（到期日九十二年八月三十日、票號AC
0000000 ）五萬元，並於九十二年十二月二十五日兌領二十萬元
（到期日九十二年十二月二十五日、票號AC0000000 ），勘認戊
○○兌領之二張支票，係癸○○提供之酬勞等（見檢察官九十五
年五月十八日上訴書第二十三、二十四頁）。原判決未詳加調查
釐清，亦未說明前開檢察官所提事證何以不足採之理由，就戊○
○被訴涉有貪污治罪條例第四條第一項第一款竊取公有財物、刑
法第二百十五條、第二百十六條行使業務登載不實文書罪嫌，遽
認甲○○指派戊○○幫助承包疏濬廠商，從事抽水之非監造工作
，戊○○僅係甲○○利用之對象，而為無罪之諭知，非惟調查未
盡，復有理由不備之可議。 （4）、另原判決認丙○○、乙○○
二人實行盜採時，甲○○、癸○○均有時會於疏濬之現場出現，
已據乙○○供明在卷，則本件竊取海砂時，於甲○○或癸○○出
現現場之際，人數係在三人以上，此時丙○○、乙○○所為係犯
刑法第三百二十一條第一項第四款之結夥三人以上竊盜罪。若甲
○○或癸○○均未於現場時，則丙○○、乙○○係犯刑法第三百
二十條第一項之竊盜罪（見原判決第六十一頁第 (四)點 ）。然
刑法分則或刑法特別法中規定之結夥二人或三人以上之犯罪，應
以在場共同實行或在場參與分擔實行犯罪之人為限，不包括同謀
共同正犯在內；在場共同或參與分擔實行竊盜行為之人不及三人
，並不成立結夥三人以上竊盜罪。原判決未究明甲○○或癸○○
是否實際分擔參與竊盜行為，遽以二人是否出現現場為分野，認
定丙○○、乙○○與甲○○或癸○○間，成立結夥三人加重竊盜
罪，或普通竊盜罪之共同正犯，亦屬調查未盡及理由不備。（八
）、審理事實之法院對於被告有利及不利之證據，應一律注意，
詳為調查，綜合全案證據資料，本於經驗法則以定其取捨，並將
取捨證據及得心證之理由於判決內詳為說明。故證據雖已調查，
而尚有其他部分並未調查，仍難遽為被告有利或不利之認定。有
關丙○○、乙○○部分，依原判決事實認定：乙○○依癸○○指
示，於疏濬工程開標前某日，前往台西鄉公所，將宏鋼公司之證
件資料交給丁○○處理（見原判決第五頁第四至九行）；丙○○
受僱擔任疏濬工程工地負責人，負責製作外運紀錄；乙○○受僱
協助丙○○處理現場事宜，並與癸○○約明，若有接洽到購買海
砂買主，成交後可抽取一定成數之佣金（見原判決第八頁倒數第
九至十二行）；「丙○○、乙○○各負責僱用砂石車、挖土機將
抽取之海砂外運」（見原判決第九頁第二至三行）；「甲○○、
癸○○、乙○○、丙○○均明知疏濬工程之合約數量僅一八００
０立方公尺，倘若超抽，在無實質之監造下，亦不會被發覺，遂
肆無忌憚，不顧台西鄉公所於第一次收方測量後，在待運期間不
得抽砂之指示，甲○○、癸○○、乙○○、丙○○竟於九十二年
十月九日第一次收方測量後，仍指示張坤春繼續抽砂」（見原判
決第十頁第六至十一行）；分配癸○○、甲○○、乙○○各對外
接洽賣砂事宜，由癸○○交待工作細節給乙○○、丙○○去執行
，並負責收取賣砂帳款，分配由甲○○以宏鋼公司、廖學達事務
所名義對台西鄉公所行文，推由丙○○於現場負責收取海砂外運
之簽單、負責現場人員之餐飲、指揮抽砂船及挖土機之運作、機
械故障時通知前來修理，分配乙○○僱請挖土機、指揮砂石車之
出入、通知砂石車司機何時可以進場載砂等工作等情（見原判決
第十頁第十一至十八行）；倘若屬實，丙○○、乙○○二人對本
件甲○○、癸○○之犯行，似難謂不知，渠等就盜採海砂，涉犯
竊取公有財物，是否全無犯意聯絡與行為分擔，猶有查證釐清之
必要，原判決認丙○○及乙○○僅犯刑法之竊盜罪，即難謂無調
查未盡之違誤。（九）、依貪污治罪條例第十條第一、二項之規
定，犯同條例第四條至第六條之罪者，其所得財物，應予追繳，
並依其情節分別沒收或發還被害人，其所得財物之全部或一部無
法追繳時，應追徵其價額或以財產抵償之。而所謂追徵其價額，
必限於所得為金錢以外之其他財物，因無法追繳，使其繳納與原
財物相當之價額，以替代原財物之追繳者，始有追徵其價額之必
要；如所得財物為金錢（本國通用貨幣）而無法追繳時，固不生
追徵價額之問題，惟仍應以財產抵償。原判決在丁○○、甲○○
、癸○○宣告主文項下均諭知「犯罪所得財物海砂壹萬壹仟零貳
拾壹立方公尺，應予連帶追繳並返還被害人財政部國有財產局，
如全部或一部無法追繳時，應追徵其價額。」，認所得財物為盜
取之海砂。惟依原判決認定丁○○、癸○○、甲○○、丙○○、
乙○○等人共盜取國有海砂一一０二一立方公尺，並外運販售予
姚水評、丁一郎、王振吉、許銘仁、林鈞峰等人，獲取不法利益
超過八十八萬一千六百八十元；如果無訛，現場抽取之海砂已搬
運一空，渠等所盜取而已出售海砂所得之財物，應以贓物論，本
件所得財物似為出售盜取海砂換價所得之款項，原判決諭知追繳
並發還被害人之所得財物為海砂，非出售盜取海砂換價所得之款
項，且未諭知以財產抵償，而認無法追繳時，應追徵其價額云云
，適用法則仍有可議。以上或為檢察官，或為丁○○、甲○○、
癸○○上訴意旨所指摘，或為本院得依職權調查之事項，應認丁
○○、甲○○、癸○○、丙○○、乙○○、己○○、庚○○、壬
○○、戊○○部分，有撤銷原判決發回更審之原因。又原判決說
明不另為無罪諭知部分，因公訴人認與論罪部分有裁判上一罪關
係，基於審判不可分原則，應併予發回，附說明之。
二、駁回（即辛○○洩漏國防以外之秘密及圖利罪）部分：
按刑事訴訟法第三百七十七條規定：上訴於第三審法院，非以判
決違背法令為理由，不得為之；是提起第三審上訴，應以原判決
違背法令為理由，係屬法定要件。如果上訴理由書狀並未依據卷
內訴訟資料具體指摘原判決不適用何種法則或如何適用不當，或
所指摘原判決違法情事，顯與法律規定得為第三審上訴理由之違
法情形不相適合時，均應認其上訴為違背法律上之程式，予以駁
回。原判決以公訴意旨認被告辛○○涉犯刑法第一百三十二條第
一項洩漏國防以外應秘密之消息、貪污治罪條例第六條第一項第
四款對於主管或監督之事務圖利罪嫌。但經審理結果，以公訴人
所舉之證據資料，經查並無任何適合於辛○○犯罪事實認定之積
極證據，不能證明辛○○被訴涉犯該等罪嫌，因而維持第一審諭
知辛○○無罪之判決，駁回檢察官在第二審關於此部分之上訴。
已詳細說明其無從為辛○○有罪確信之理由；對於檢察官上訴意
旨所為之指摘，並已逐一敘明不可採之理由，俱有卷存之證據資
料可資覆按。經核所為論斷，均與卷內資料相符。從形式上觀察
，原判決此部分並無違背法令情形。檢察官上訴意旨略稱：原判
決認定：乙○○係透過丁○○轉交資料袋給辛○○審核，且辛○
○未與乙○○直接接觸，亦不認識乙○○，宏鋼公司之證件應是
丁○○交給辛○○審核投標資格等情。惟原判決所依據乙○○、
丁○○及辛○○之供述，與其認定不相適合，此部分顯有證據上
理由矛盾之違法。又原判決事實既認定，甲○○與癸○○在辛○
○擬具比價廠商名單前，即已向陳龍惠借得宏鋼公司之證件及大
、小章。依常情判斷，甲○○與癸○○應已事先得知將被選定為
比價之廠商，而卷附「雲林縣台西鄉公所參加工程比價廠商名單
」上僅有承辦人辛○○與台西鄉鄉長己○○之職章，參與擇定比
價廠商名單者僅辛○○與己○○二人，參以證人陳龍惠於偵查中
結證伊從未接獲台西鄉公所之電話或書面通知，以領取標單或比
價等語，足認辛○○與己○○共同圖利向宏鋼公司借牌之甲○○
，使其順利得標云云。惟查：認定犯罪事實所憑之證據，固不以
直接證據為限，間接證據亦包括在內。惟審理事實之法院綜合卷
內各種直接、間接證據，本於推理作用，於通常一般之人均無所
懷疑，而得確信其為真實之程度者，始得據之為有罪之認定。又
證據之取捨及證據證明力如何，均屬事實審法院得自由裁量、判
斷之職權，苟其此項裁量、判斷，並不悖乎通常一般之人日常生
活經驗之定則或論理法則，又於判決內論敘其何以作此判斷之心
證理由者，即不得任意指摘其為違法，據為提起第三審上訴之合
法理由。原判決互核乙○○及丁○○、辛○○之供述，認渠等所
供情節雖未盡相符，然乙○○不願讓人直接聯想到與丁○○有直
接之接觸（交付資料袋），其證稱資料袋透過丁○○轉交給辛○
○審核，應屬真實；且既無證據足證辛○○以電話通知乙○○領
取疏濬工程之標函，則辛○○供稱丁○○未留乙○○電話給伊，
亦足堪採信。原判決據此推論，辛○○將宏鋼公司、昇捷公司列
入七家比價廠商名單，係因丁○○將乙○○之資料袋轉交辛○○
，辛○○未與乙○○直接接觸，不認識乙○○，其不知乙○○、
癸○○、甲○○間之關係，合乎常理（見原判決第八十九頁末行
至九十頁第十五行）。所為論斷，核與經驗法則或論理法則無違
，亦無理由矛盾之情形。又測謊檢查之受測者可能因人格特性或
對於測謊質問之問題無法真正瞭解，致出現不應有之情緒波動反
應，此時若過於相信測謊結果，反而有害於正當之事實認定；一
般而言，受測者否認犯罪之供述呈現不實之情緒波動反應，不得
採為有罪判決之唯一證據，則受測者就他人犯罪事實之供述縱有
情緒波動反應，審理法院非不得綜合其他證據，藉以認定犯罪事
實之存否或內容。原判決就辛○○之測謊報告鑑定結果有說謊反
應，以前開三人供述相互勾稽，足認鑑定報告結果與事實不符，
並以宏鋼公司非丁○○推薦乙節縱然屬實，尚不能反推辛○○知
悉宏鋼公司係屬借牌，亦無法證明辛○○接受己○○指示將宏鋼
公司列入建議廠商名單等語（見原判決第九十頁倒數第十行至末
行），資為認定辛○○無罪之心證理由。亦屬事實審法院採證認
事之職權行使，且與證據法則無違。另原判決認辛○○所擬「雲
林縣台西鄉公所參加工程比價廠商名單」，送至秘書庚○○核章
時間與疏濬工程比價日期僅相差二日，己○○勾選後，隨即有人
將此消息洩漏給甲○○、癸○○，再由該二人向陳龍惠借牌參加
比價，因時間過於緊迫，可能性極小；且依甲○○及己○○所證
內容，無法認定辛○○有接受己○○指示，將此消息洩漏給甲○
○，公訴人亦無實證足認辛○○知悉宏鋼公司係甲○○借牌；此
外，陳龍惠與辛○○雖就是否曾電話聯繫所供相違，然九十一年
營造公會名冊宏鋼公司登記電話發生印刷錯誤，確為事實，而辛
○○知悉公會名冊上宏鋼公司電話錯誤，足認辛○○由於撥打錯
誤號碼無法接通，重新查詢正確電話通知陳龍惠，應為事實，辛
○○所陳自屬可採。均已詳述其認定辛○○不構成洩漏國防以外
秘密及圖利罪之理由依據。檢察官上訴意旨或置原審法院前開說
明於不顧，指摘原判決有理由矛盾之違法，或未依據卷內資料具
體指摘原判決如何違背法令，依憑己見，任意指摘，自非合法之
第三審上訴理由。檢察官此部分之上訴，違背法律上之程式，應
予駁回。
據上論結，應依刑事訴訟法第第三百九十七條、第四百零一條、
第三百九十五條前段，判決如主文。
中    華    民    國  九十八  年    一    月   十五   日
                      最高法院刑事第九庭
                          審判長法官  洪  文  章
                                法官  王  居  財
                                法官  郭  毓  洲
                                法官  黃  梅  月
                                法官  邱  同  印
      本件正本證明與原本無異
                                      書  記  官
中    華    民    國  九十八  年    一    月   十九   日
                                                      V


司法院資訊處製作；財團法人民間司法改革基金會備份。
